【裁判字號】    97,訴,398
【裁判日期】    970829
【裁判案由】    返還消費借貸款
【裁判全文】
臺灣新竹地方法院民事判決               97年度訴字第398號
原      告  合作金庫商業銀行股份有限公司
法定代理人  丁○○
訴訟代理人  丙○○
            乙○○
            己○○
被      告  甲○○
兼訴訟代理  戊○○
人
上列當事人間返還消費借貸款事件，本院於民國97年8月6日辯論
終結，判決如下：
    主  文
被告戊○○應給付原告新臺幣佰拾肆萬陸仟肆佰貳拾柒元，
及其中新臺幣壹佰拾玖萬元，自民國九十七年三月十五日起至
清償日止，按年息百分之四點一九五計算之利息，暨自民國九十
七年四月十六日起至清償日止，逾期六個月以內者，按上開利率
百分之十，超過六個月者，按上開利率百分之二十計算之違約金
；其中新臺幣壹佰玖拾伍萬陸仟肆佰貳拾柒元，自民國九十七年
三月十五日起至清償日止，按年息百分之三點五一計算之利息，
暨自民國九十七年四月十六日起至清償日止，逾期六個月以內者
，按上開利率百分之十，超過六個月者，按上開利率百分之二十
計算之違約金，如對被告戊○○之財產為強制執行無效果時，由
被告甲○○給付之。
原告其餘之訴駁回。
訴訟費用由被告負擔。
    事實及理由
一、原告起訴主張：
(一)、被告戊○○於民國93年9月15日邀同被告甲○○為保證人，
    向原告借款新臺幣（下同）2,000,000元，約定借款期間自
    93年9月15日起至113年9月15日止，自93年9月15日起至96年
    9月15日止按月付息，自96年9月15日起至113年9月15日止，
    再依年金法按月本息平均攤還。利息則按中華郵政股份有限
    公司二年期定期儲金機動利率加碼年息百分之0.875機動計
    息，並隨中華郵政股份有限公司二年期定期儲金機動利率變
    動而調整，且約定如有任何一筆債務不依約清償本金或付息
    時，即喪失期限之利益，借款視為全部到期，並自逾期之日
    起，6個月以內者，按上開利率百分之10，超過6個月者，按
    上開利率百分之20計付違約金。
(二)、被告戊○○又於93年9月15日邀同被告甲○○為保證人，向
    原告借款1,390,000元，約定借款期間自93年9月15日起至
    123年9月15日止，自93年9月15日起至98年9月15日止按月付
    息，自98年9月15日起至123年9月15日止，再依年金法按月
    本息平均攤還。利息自93年9月15日起至95年9月15日止，按
    原告定儲指數利率加碼百分1.425機動計算，自95年9月15日
    起至123年9月15日止，按原告定儲指數利率加碼百分1.675
    機動計算，並隨定儲指數利率變動而調整，且約定如有任何
    一筆債務不依約清償本金或付息時，即喪失期限之利益，借
    款視為全部到期，並自逾期之日起，6個月以內者，按上開
    利率百分之10，超過6個月者，按上開利率百分之20計付違
    約金。
(三)、詎被告戊○○未依約清償上開二筆借款本息，自97年3月15
    日即開始延滯繳納本息，總計尚欠3,346,427元未為清償，
    依借據之其他約定事項第3條約定，被告戊○○業已喪失分
    期清償之期限利益，應將上開借款一次清償，又被告甲○○
    為上開借款債務之保證人，自應為此負保證之責，為此爰依
    消費借貸及保證之法律關係提起本件訴訟，並聲明：被告戊
    ○○應給付原告3,346,427元，及其中1,390,000元，自97年
    3月15日起至清償日止，按年息百分之4.275計算之利息，暨
    自97年4月16日起至清償日止，逾期6個月以內者，按上開利
    率百分之10，超過6個月者，按上開利率百分之20計算之違
    約金；其中1,956,427元，自97年3月15日起至清償日止，按
    年息百分之3.540計算之利息，暨自97年4月16日起至清償日
    止，逾期6個月以內者，按上開利率百分之10，超過6個月者
    ，按上開利率百分之20計算之違約金，如對被告戊○○之財
    產為強制執行無效果時，由被告甲○○給付之。
二、被告則以被告戊○○向原告所屬中原分行辦理購屋抵押貸款
    手續，因承辦人員之要求，除將其所有之不動產設定抵押權
    外，並讓其配偶即被告甲○○擔任上開二筆借款之保證人，
    惟原告僅主張消費借貸之部分，卻故意隱瞞系爭借款業已有
    抵押物擔保之事實，侵害被告之財產法益。是被告戊○○既
    已將其所有之不動產設定抵押權予原告，應只負物之責任。
    是原告應以拍賣抵押物之程序實現其債權，且債權人即原告
    就抵押物取得拍賣抵押物執行名義後，原告並就此抵押物強
    制執行後，其因拍賣而不足受償之部分，即不得再對被告戊
    ○○之其他財產聲請強制執行。又原告應先將系爭借款之擔
    保物拍賣受償後，其不足部分，方能向被告甲○○請求，為
    此聲明：原告之訴駁回；如受不利之判決，願供擔保，請准
    宣告免為假執行。
三、本院之判斷：
(一)、原告主張被告戊○○邀同被告甲○○為保證人向其借貸而未
    依約清償之上開事實，業據其提出與所述相符之借據及其他
    約定事項、變更借據契約各2份、放款帳務資料查詢單2份、
    放款帳務序時紀錄明細表、合庫定儲指數利率表、定期儲金
    二年期機動利率歷史利率表各1份為證，且為被告所不爭執
    ，自堪信原告此部分主張為真。
(二)、按消費借貸者，謂當事人一方移轉金錢或其他代替物之所有
    權於他方，而約定他方以種類、品質、數量相同之物返還之
    契約，民法第474條第1項定有明文；又按債權之附有擔保者
    ，債權人固得就擔保物行使權利，然並非其義務。故債權人
    如要求現款清償，債務人即不得以應先就擔保物行使權利為
    抗辯，最高法院19年上字第746號判例要旨參照。是擔保物
    權之設定，雖為確保債務之履行，債權人於債務人逾期不履
    行債務時，固得行使其擔保物權而以擔保物變價抵償。但其
    是否行使此項權利，乃債權人之自由。經查，被告戊○○縱
    係為購屋而與原告訂立系爭借款契約，且提供其所有之不動
    產予原告設定抵押權以擔保債權，惟此僅係一種物之擔保，
    借款之借權債務關係仍係依借貸契約認定，參酌上揭判例意
    旨，本件原告可選擇將擔保物變價拍賣抵償或請求債務人即
    被告清償債務，被告自不得據此主張應先就擔保物行使權利
    ，而解免其就系爭借款債務對原告之清償責任。又被告戊○
    ○復辯稱其所有之不動產業已設定抵押權與原告，故其僅需
    負物之有限責任，惟查，被告戊○○為系爭借款之借款人，
    此有借據及變更借據契約等件在卷可稽，則被告戊○○自應
    擔保系爭借款之清償，而非如物上保證人僅以擔保物為限，
    負物之有限責任，故被告戊○○之上開辯稱，洵不足採。
(三)、次按稱保證者，謂當事人約定，一方於他方之債務人不履行
    債務時，由其代負履行責任之契約，民法第739條定有明文
    。又保證人於債權人未就主債務人之財產強制執行而無效果
    前，對於債權人得拒絕清償，民法第745條亦有明文。經查
    ，被告甲○○係上開二筆借款之保證人，亦有原告提出之借
    據及變更借據契約附卷可佐，則被告甲○○自應就系爭借款
    負保證責任，不待自明，惟依前開規定，被告甲○○係居於
    普通保證之地位，基於普通保證債務具有補充之特性，被告
    甲○○所應負責者，僅限於原告對借款人即被告戊○○之財
    產為強制執行無效果時，始需負清償之責。故原告請求被告
    甲○○於原告對被告戊○○財產為強制執行無效果時，始由
    被告甲○○負責清償，自屬有據，應予准許。
(四)、另原告主張自97年3月15日起至清償日止，被告積欠之借款
    中1,390,000元按年息百分之4.275計算利息，1,956,427元
    按年息百分之3.540計算利息等語，惟查，依原告所提之借
    據其他約定事項第3條約定，任何一宗債務不依約清償或攤
    還本息時，即視為全部到期，則被告對於系爭二筆借款既自
    97年3月15日起，未再依約繳納本息，依前開約定，所有本
    金及利息債務即應視為全部到期，該借款利率自不應再機動
    計息。是系爭借款1,390,000元，兩造既約定利息自93年9月
    15日起至95年9月15日止，按原告定儲指數利率加碼百分
    1.425機動計算，自95年9月15日起至123年9月15日止，按原
    告定儲指數利率加碼百分1.675機動計算，並隨定儲指數利
    率變動而調整，而原告定儲指數利率96年12月17日為百分之
    2.52，97年3月17日為百分之2.60，有定儲指數利率表附卷
    可稽，則依上開約定，自97年3月15日起至清償日止，其利
    率應為百分之4.195（計算式：2.52％＋1.675％＝4.195 ％
    ）；系爭借款1,956,427元，兩造約定利息按中華郵政股份
    有限公司二年期定期儲金機動利率加碼年息百分之0.875 機
    動計息，並隨中華郵政股份有限公司二年期定期儲金機動利
    率變動而調整，而定期儲金二年期機動利率97年1月12日為
    百分之2.635，97年4月3日為百分之2.665，亦有定期儲金二
    年期機動利率歷史利率表在卷可參，則依上開約定，自97
    年3月15日起至清償日止，其利率應為百分之3.51（計算式
    ：2.635％＋0.875％＝3.51％）。準此，原告主張上開兩筆
    借款分別依年息百分之4.275、百分之3.540計算利息，即屬
    無據，應予駁回。
(五)、綜上所述，原告依消費借貸及保證之法律關係，請求被告戊
    ○○給付3,346,427元，及如主文第一項所示之利息、違約
    金，並於對被告戊○○之財產強制執行無效果時，由被告甲
    ○○給付之，為有理由，應予准許，逾此部分之請求，則無
    理由，應予駁回。
四、本件被告陳明願供擔保請准宣告免為假執行，惟原告並未聲
    請假執行，被告之聲請核無必要，併此敘明。
五、訴訟費用負擔之依據：民事訴訟法第79條、第85條第1項前
    段。
中    華    民    國    97    年    8     月    29    日
                  民事第一庭    法  官  黃珮禎
以上正本係照原本做成。
如對本判決上訴，須於判決送達後20日內向本院提出上訴狀。
                                 書記官  江靜玲
中    華    民    國    97    年    8     月    29    日


司法院資訊處製作；財團法人民間司法改革基金會備份。
